【裁判字號】    97,勞訴,2
【裁判日期】    970215
【裁判案由】    給付退休金差額
【裁判全文】
臺灣臺北地方法院民事判決               97年度勞訴字第2號
原      告  甲○○
訴訟代理人  林瑑琛律師
被      告  元大商業銀行股份有限公司
法定代理人  乙○○
訴訟代理人  魏千律師
            林俊宏律師
當事人間請求給付退休金差額等事件，經本院於中華民國97年1
月28日言詞辯論終結，判決如下：
    主  文
原告之訴及假執行之聲請均駁回。
訴訟費用由原告負擔。
    事實及理由
一、原告起訴主張：
  (一)伊自民國80年11月18日起受僱被告更名前之復華商業銀行股
    份有限公司擔任研究員，被告並訂立「復華商業銀行股份有
    限公司員工退休辦法」（下稱退休辦法）優惠員工提前退休
    。伊任職至96年5 月31日即選擇依前揭退休辦法第3 條之1
    第2 款：「員工未符合自請退休或強制退休之條件者，在本
    行實際工作年資逾五年且其退休無礙公司整體經營管理，有
    下列情形之一者，經申請核准，得辦理自願提前退休：...
    二年齡與工作年資相加者滿55者。」之規定，提前退休離職
    ，被告已支給退休金新台幣（下同）2,337,300 元，惟伊既
    係按前揭優惠退休辦法辦理退休，按同辦法第5 條第4 款：
    「員工退休金之給與標準如下：... 四依第3 條之1申請自
    願提前退休員工之退休金給與，得按其於本行實際工作年資
    每滿一年加給0.5 個基數（未滿一年者不計），惟最高以5
    個基數為限。」之規定，被告應加給伊5 個基數之退休金。
    詎料，伊於接獲被告之員工退休金給付清單後，始發現被告
    除未依前揭規定加給5 個基數外，就退休前6 個月之工資計
    算，亦少列入96年1 月25日發給之95年度第4 季業務獎勵金
    5,000 元及於96年2 月14日發給之95年度績效獎金122,622
    元。嗣經伊向被告反應，被告僅承認關於5,000 元獎勵金漏
    未列入計算平均工資，而同意補償差額，其餘部分仍拒絕給
    付。
  (二)查伊於96年5 月31日自請退休，工作年資共計15年又7 個月
    ，退休當時月固定薪資88,200元，依被告退休辦法第5 條規
    定，應核給26.5個退休基數，再因提前退休，應加計5 個基
    數。且依退休辦法第6 條以核准退休時1 個月平均工資為給
    與標準之規定，伊可得請求之退休金應為3,410,505 元。（
    計算式如下：（88,200元6+5,000 元+122,622元）/ （31
    天+31 天+28 天+31 天+30 天+31 天）30天=108,270元
    （26.5+5）個基數=3,410,505元）。經扣除被告給付之退休
    金2,337,300 元及其承認應列入平均工資計算之業務獎勵金
    5,000 元計算得出之退休金22,075元外，另尚有1,051,130
    元未給付，爰依兩造間僱傭契約關係，請求被告給付退休金
    差額，並聲明：被告應給付原告1,051 ,130 元 及自96年9
    月4 日起至清償日止，按年息5 ％計算之利息，併陳明願供
    擔保請准宣告假執行。
二、被告則抗辯：
  (一)按被告退休辦法第3 條之1 第2 款關於員工得自請提前退休
    ，並得比照勞動基準法計算其退休金之規定，顯係優於勞動
    基準法之優惠規定，對員工並無不利；至符合該款條件之員
    工得否再行加給基數乙事，則需視被告整體營運規劃考量，
    此查該退休辦法第5 條第4 款規定，申請自願提前退休員工
    之退休金給與，僅係「得」按其於被告公司實際工作年資每
    滿一年加給0.5 個基數，最高以5 個基數為限之用語，可知
    是否額外加給基數及加給多少基數，乃被告之權利，並非凡
    自請退休者即應一律加給基數，故原告陳稱被告未加給基數
    ，違反誠信原則云云，顯無理由。
  (二)次按，所謂工資係勞工因工作而獲得之報酬，屬勞動之對價
    且為經常性之給與。因此倘雇主具有勉勵、恩惠性質之給與
    ，即非勞工工作之對價，亦與經常性給與有別，不得列入工
    資範圍內。觀諸被告之員工獎金核發辦法第1 條及績效考核
    辦法第1 條分別規定所謂績效獎金，乃被告為勖勉員工辛勞
    、激勵員工士氣所為之具有勉勵、恩惠性質之給與，自顯非
    勞工工作對價至明。且績效獎金之核發，需依績效考核辦法
    第3 條、第4 條及第5 條規定辦理考核，其考核主要指標為
    被告之盈餘、營運量等，而被告員工獎金核發辦法第5 條及
    第6 條更規定其所提撥之績效獎金總額，需視年度盈餘績效
    是否達成，超額達成或未達成及個人之績效考核等級而有不
    同倍數及績效獎金權數，被告並得增減等語，可知被告核發
    績效獎金並非固定數額，亦非經常性給與。系爭年度績效獎
    金既非勞工工作對價，又非經常性給與，僅係具有勉勵、恩
    惠性質之給與，自非勞動基準法第2 條第3 款之工資，原告
    主張應列入平均工資計算云云，即屬無據。爰聲明：原告之
    訴及假執行之聲請均駁回，如受不利之判決，願供擔保請准
    宣告免為假執行。
三、經查：
  (一)原告自80年11月18日受僱被告擔任研究員職務，於96年5 月
    31日依被告制定退休辦法第3 條之1 第2 款：「員工未符合
    自請退休或強制退休之條件者，在本行實際工作年資逾五年
    且其退休無礙公司整體經營管理，有下列情形之一者，經申
    請核准，得辦理自願提前退休：... 二年齡與工作年資相加
    者滿55者。」之規定自請退休，退休時年資計有15年又7 個
    月，被告已依退休辦法第5 條第1 款、第2 款規定計給26.5
    個退休金基數，並按原告每月固定薪資88,200元，給付原告
    退休金2,337,300 元。
  (二)原告除自被告處領取月固定薪資外，其離職前並曾於96年1
    月25日領取95年度第4 季業務獎勵金5,000 元，及於96年2
    月14日領取95年度績效獎金122,622 元。惟被告於計算原告
    可領取退休金之平均工資時，未將上開獎勵金及績效獎金計
    入。
  (三)嗣被告於96年9 月19日以復人資字第0960002292號函通知原
    告，稱其於96年1 月25日領取之95年度第4 季業務獎勵金計
    5,000 元應計入原告退休金平均工資計算，並同意按26.5個
    退休金基數補給原告退休金差額22,075元等語。
四、本件兩造之爭點為：(一)原告可否依退休辦法第5 條第4 款規
    定多請領5 個基數之退休金？(二)原告於96年2 月14日領取之
    95年度績效獎金122,622 元應否計入平均工資？茲分項析述
    述如后：
  (一)原告主張依退休辦法第5 條第4 款規定多請領5 個基數之退
    休金，核屬無據：
  1.查依被告之退休辦法第3 條之1 第2 款規定：「員工未符合
    自請退休或強制退休之條件者，在本行實際工作年資逾五年
    且其退休無礙公司整體經營管理者，有下列情形之一者，經
    申請核准，得辦理自願提前退休：... 二年齡與工作年資相
    加者滿55者。」、第5 條第4 款則規定：「員工退休金之給
    與標準如下：一適用勞動基準法前（民國86年4 月30日以前
    ）之工作年資，依照本辦法第2 條規定計算，按其工作年資
    每滿1 年給與1 個基數，最高總數以30個基數為限，未滿半
    年者以半年計，滿半年者以1 年計；二適用勞動基準法後（
    民國86年5 月1 日以後），按其工作年資每滿1 年給與2 個
    基數，但超過15年之工作年資，每滿1 年給與1 個基數，最
    高總數以45個基數為限，未滿半年者以半年計，滿半年者以
    1 年計... ；四依第3 條之1 申請自願退休員工之退休金給
    與，得按其於本行實際工作年資每滿一年加給0.5 個基數（
    未滿一年者不計），惟最高以5 個基數為限。」等語，對照
    勞動基準法第53條、第54條自請退休及強制退休及第55條第
    1 項第1 款關於退休金計算之規定，被告公司員工縱不符勞
    動基準法所規定自請退休或強制退休之規定，仍得基於自己
    選擇辦理退休，並得比照勞動基準法規定計算其退休金，則
    被告制定上開退休辦法實係被告基於私法自治原則，主動給
    與勞工之優惠措施，對員工並無不利。故原告選擇按前揭優
    惠退休辦法辦理退休，於勞動基準法強制規定無違，自亦無
    禁止之理。
  2.原告雖主張伊依退休辦法第3 條之1 第2 款規定提前辦理退
    休，得依退休辦法第5 條第4 款規定多請領5 個退休金基數
    云云，但為被告所否認，而按解釋契約，固須探求當事人立
    約時之真意，不能拘泥於所用之辭句，民法第98條定有明文
    ，但契約文字業已表示當事人真意，無須別事探求者，即不
    得反捨契約文字而更為曲解，最高法院17年上字第1118號判
    例意旨可以參照。查兩造不爭執原告退休有前揭退休辦法規
    定之適用，該辦法第5 條第4 款並明確記載「依第3 條之1
    申請自願提前退休員工之退休金給與，『得』按其於本行實
    際工作年資每滿一年加給0.5 個基數（未滿一年者不計）..
    ... 」等語，則以該條款以具裁量性之「得」字為規定，非
    強制要求被告一律加給自請退休者基數等語觀之，堪認該條
    款約定除將適用對象限於適用自願提前退休之勞工外，並將
    是否加給退休金基數之選擇權，保留由被告行使。原告又未
    能提出其他證據證明上開條款真意非如其字面規定等情，則
    被告抗辯其可視公司整體營運狀況，決定是否按原告實際工
    作年資每滿一年加給0.5 個基數等語，即有理由。
  3.原告雖另稱其係基於信賴前揭退休辦法規定，方提前申請退
    休，故被告行徑有違誠信原則云云，惟勞工出於何種因素方
    循公司優惠退休辦法辦理退休，乃其內心動機問題，本件被
    告既已於退休辦法中事先保留加給退休金基數與否之最後決
    定權，且其優惠退休規定無違勞動基準法關於勞工權益之最
    低保證，業如前述，基於契約自由原則，本院自應尊重其經
    營管理人之營運立場，決定是否加給退休金基數，是以雇主
    依其固有之自主權利如決定不給與加計退休金基數，既非濫
    用權利，亦無何違反誠信原則可言，自應非法院得審查範圍
    。是原告主張被告給付退休金過低，主張依前揭退休辦法第
    5 條第4 款規定得請求被告加給5 個退休金基數云云，自無
    可採。
  (二)原告於96年2 月14日領取之95年度績效獎金122,622 元，非
    屬工資，不應計入平均工資：
  1.按所謂工資，係指勞工因工作而獲得之報酬，包括工資、薪
    金及按計時、計日、計月、計件以現金或實物等方式給付之
    獎金、津貼，暨其他任何名義經常性給與均屬之，勞動基準
    法第2條第3款定有明文。是工資係勞工勞動之對價且為經常
    性之給與。所謂經常性之給付，衹要在一般情形下經常可以
    領得之給付即屬之。舉凡某種給與係屬工作上之報酬，在制
    度上有經常性者，均得列入計算。惟倘係雇主具有勉勵、恩
    惠性質之給與，或非勞工勞務之對價，縱勞工可按時領取，
    仍與經常性給與有別，不得列入工資範圍內。又勞動基準法
    施行細則第10條則規定：「本法第2 條第3 款所稱之其他任
    何名義之經常性給與係指左列各款以外之給與。一紅利。二
    獎金：指年終獎金、競賽獎金、研究發明獎金、特殊功績獎
    金、久任獎金、節約燃料物料獎金及其他非經常性獎金。
    ... 」因此諸如施工津貼、領班加給與「工作績效獎金」類
    似，屬為激勵員工士氣，加強施工、督導績效而發給，有如
    「競賽獎金、特殊功績獎金」，亦非經常性給與（最高法院
    86年台上字第255 號、87年台上字第2754號判決意旨參照）
    。因此於決定某給付是否為工資時，應從契約法觀點，以該
    給付之性質，依一般交易觀念決之，是否與勞務之提出處於
    對價關係為斷。至於其給付名義如何，則非所問。
  2.經查，兩造不爭執原告於96年2 月14日領取95年度績效獎金
    122,622 元乃依據被告制定員工獎金核發辦法、績效考核辦
    法發給，其中，被告之員工獎金核發辦法第1 條規定：「為
    勖勉員工辛勞，激勵員工積極推展業務，並提昇本行經營績
    效，特訂定本辦法。」；績效考核辦法第1 條則規定：「為
    貫徹本行各項業務目標之執行，促進資源有效運用，以提昇
    經營績效，並激勵員工士氣，特訂定本辦法。」等語，可知
    關於系爭員工績效獎金之核發目的乃在於激勵員工士氣。次
    查，員工獎金核發辦法第5 條另規定：「... 績效獎金總額
    ，在本行達到預算目標時，業務人員為其當年度12月份一般
    薪資總額之2 倍，非業務人員績效獎金為其當年度12月份一
    般薪資總額3.5 倍；年度盈餘績效超額達成或未達成時，得
    由總經理衡酌提高或酌減前述績效獎金之倍數，呈董事長核
    定... 」等語，同辦法第6 條、第7 條並專就績效獎金權數
    、核發及計算方式等特為規定，亦見績效獎金數額多寡並非
    固定，需視該年度盈餘是否達績效目標及個人績效考核而定
    。且參照績效考核辦法第3 條至第5 條規定，被告於每年年
    中及年底，各辦理1 次績效考核，考核之指標分為財務性指
    標及非財務性之指標兩大類，其中關於財務性指標之主要指
    標有盈餘、營運量、資產品質等，非財務性指標則視各處業
    務性質稽核考評等，可知該績效獎金之計算方式，與勞工出
    勤、工時狀況及其職務內容等勞力之提供無直接關連，非勞
    工之勞力所得。則以本件績效獎金給付具有勉勵勞工之目的
    ，給付金額不固定，且不具勞務對價性等節觀之，被告抗辯
    其非屬勞動基準法第2 條第3 項所稱之工資，核屬可採，原
    告主張將該獎金列入平均工資，並以之計算退休金云云，即
    無可取。
五、綜上所述，原告主張被告於給付退休金時，應多加計5 個退
    休金基數，並應將原告退休前領取績效獎金122,622 元算入
    退休時平均工資範圍云云，均不足取。被告抗辯決定是否加
    給退休金基數乃其裁量權限，且績效獎金乃恩惠性給予，故
    非屬工資之一部等，應可採信。從而，原告依兩造間僱傭契
    約約定，請求被告給付退休金差額1,051,130 元，與自96年
    9 月4 日起至清償日止，按年息5 ％計算之利息，為無理由
    ，應予駁回。
六、本件事證已臻明確，兩造其餘之攻擊、防禦方法，核與判決
    結果不生影響，爰毋庸一一論述，併此敘明。
七、據上論結，原告之訴為無理由，依民事訴訟法第78條，判決
    如主文。
中    華    民    國    97    年    2     月    15    日
                    勞工法庭    法  官  管靜怡
以上正本係照原本作成。
如對本判決上訴，須於判決送達後20日內向本院提出上訴狀。
中    華    民    國    97    年    2     月    15    日
                                書記官  趙郁涵


司法院資訊處製作；財團法人民間司法改革基金會備份。
